ACORDAO-COMPLETO-2536046

ACÓRDÃO 2833/2022 ATA 16/2022 - PRIMEIRA CÂMARA

VISTOS, relatados e discutidos estes autos de pedido de reexame, em processo de aposentadoria, interposto pela sra. Marcia Camargo de Carvalho Porto Farias contra o Acórdão 11297/2021-TCU-Primeira Câmara,
ACORDAM os Ministros do Tribunal de Contas da União, reunidos em sessão da Primeira Câmara, com fulcro no art. 48 da Lei 8.443/1992, c/c o art. 286 do Regimento Interno, e diante das razões expostas pelo Relator, em:
9.1. conhecer do pedido de reexame para, no mérito, dar a ele parcial provimento;
9.2. tornar sem efeito o item 1.7.1 do Acórdão 11297/2021-TCU-Primeira Câmara;
9.3. esclarecer ao Tribunal Regional Federal da 2ª Região que novo ato de aposentadoria para a interessada deverá ser cadastrado no sistema e-Pessoal, contendo, no tocante aos "quintos" ou "décimos", adequada distinção entre as frações incorporadas até a edição da Lei 9.624/1998 e aquela sustentada por decisão judicial transitada em julgado;
9.4. dar ciência desta deliberação à recorrente.

Pedido de reexame contra deliberação em que negado registro a ato de aposentadoria emitido pelo Tribunal Regional Federal da 2ª Região.

Primeira Câmara

Tribunal Regional Federal da 2ª Região.

3. Interessados/Responsáveis/Recorrentes:
3.1. Interessada: Marcia Camargo de Carvalho Porto Farias (XXX.357.797-XX).
3.2. Recorrente: Marcia Camargo de Carvalho Porto Farias (XXX.357.797-XX).

13.1. Ministros presentes: Walton Alencar Rodrigues (Presidente), Benjamin Zymler (Relator) e Jorge Oliveira.
13.2. Ministro-Substituto presente: Augusto Sherman Cavalcanti.

ACORDAO-COMPLETO-2541205

Acórdão 3679/2022 - Primeira Câmara

BENJAMIN ZYMLER

Ministro Vital do Rêgo.

Adoto como relatório, com os ajustes de forma pertinentes, a instrução elaborada no âmbito da Secretaria de Recursos (Serur) , acolhida pelo corpo diretivo da unidade técnica e pelo representante do Ministério Público nos autos:
"INTRODUÇÃO
1.	Trata-se de pedido de reexame (peça 13) interposto pela Sra. Marcia Camargo de Carvalho Porto Farias, ex-servidora do Tribunal Regional Federal da 2ª Região, por meio do qual se insurge contra o Acórdão 11297/2021-TCU-Primeira Câmara (peça 8) , que teve como relator o Excelentíssimo Senhor Ministro Vital do Rêgo.
1.1.	A deliberação recorrida apresenta o seguinte teor:
'a) considerar ilegal o ato de concessão de aposentadoria emitido em favor de Marcia Camargo de Carvalho Porto Farias, recusando o respectivo registro;
b) dispensar a devolução dos valores indevidamente recebidos até a data da ciência, pelo Tribunal Regional Federal da 2ª Região, do presente acórdão, com base no Enunciado 106 da Súmula da Jurisprudência do TCU;
c) fazer as determinações especificadas no subitem 1.7.
............................................................................................................................................
1.7. Determinar ao Tribunal Regional Federal da 2ª Região, com base no art. 45 da Lei 8.443/1992, que:
1.7.1. promova o destaque das parcelas excedentes de 'quintos' incorporados pela interessada posteriormente a 8/4/1998, transformando-as em parcela compensatória a ser absorvida por quaisquer reajustes futuros, consoante decidido pelo Supremo Tribunal Federal no Recurso Extraordinário 638.115, caso a referida incorporação não tenha se fundamentado em decisão judicial transitada em julgado;
1.7.2. comunique à interessada o teor desta decisão, alertando-a de que o efeito suspensivo proveniente da interposição de eventual recurso não a exime da devolução dos valores percebidos indevidamente após a respectiva notificação, caso o recurso não seja provido' (grifos acrescidos) .
HISTÓRICO 
2.	Conforme consta do ato de peça 3, a recorrente ocupou função comissionada posteriormente ao advento da Lei 9.624/1998, cuja correspondente parcela de quintos foi incorporada aos seus proventos, razão por que foi determinado ao órgão de origem que procedesse à adequação da aludida parcela conforme modulado pelo Supremo Tribunal Federal no âmbito do RE 638.115. 
ADMISSIBILIDADE
3.	Reitera-se o exame de admissibilidade efetuado pelo Sar/Serur (peça 15) , ratificado pelo Ministro-Relator Benjamin Zymler (peça 19) , que concluiu pelo conhecimento do pedido de reexame, com fundamento no artigo 48 da Lei 8.443/1992, c/c os artigos 285 e 286, parágrafo único, do RI/TCU [...].
EXAME DE MÉRITO
Delimitação
4.1.	Constitui objeto do presente recurso definir se o Acórdão 11297/2021-TCU-Primeira Câmara afrontou o julgamento do RE 638.115/CE.
5. Do direito à incorporação de quintos decorrente do exercício de função comissionada e/ou cargo em comissão, no período entre 8/4/1998 a 4/9/2001 (RE 638.115/CE) 
5.1.	A recorrente aduz que é beneficiária de decisão judicial transitada em julgado, que lhe assegura a incorporação de quintos decorrente do exercício de função comissionada e/ou cargo em comissão, no período entre 8/4/1998 a 4/9/2001, com base nos seguintes argumentos:
5.2.	A recorrente foi beneficiada por ação de nº 0018303.54.2004.4.02.5101, relacionada com o que foi decidido pelo STF no RE 638.115/CE.
Análise
5.3.	Convém, de pronto, transcrever excerto do voto condutor do Acórdão recorrido, que trata da irregularidade em relação aos quintos:
'Considerando que o ato em questão contempla vantagem que decorre da incorporação de quintos, pelo exercício de funções no período compreendido entre 9/4/1998 e 4/9/2001;
Considerando que a referida questão jurídica está em desacordo com a uníssona jurisprudência desta Corte de Contas acerca do assunto;
Considerando que, nesses casos, o STF, no julgamento do RE 638.115/CE, a despeito de considerar inconstitucionais as incorporações de quintos referentes ao exercício de funções após 8/4/1998, modulou a decisão de forma a permitir que, no caso de concessões administrativas, tais parcelas não sejam imediatamente suprimidas dos vencimentos e proventos dos interessados; 
Considerando que, nessa situação, a modulação de efeitos conferida pela Suprema Corte permitiu a conversão dos quintos incorporados após 8/4/1998 em parcela compensatória a ser absorvida por quaisquer reajustes e reestruturações futuras; 
Considerando não haver nos autos informações sobre a forma pela qual a parcela incorporada pela interessada foi implementada, se administrativamente, ou se por decisão judicial transitada em julgado'.
5.4.	Ocorre que a recorrente alega haver decisão judicial transitada em julgado favorável à incorporação dos quintos no período entre 8/4/1998 a 4/9/2001. Caso comprovado o trânsito em julgado, bem como ser a recorrente beneficiária da decisão, caberá ao órgão de origem observar a modulação de efeitos fixada pelo Supremo Tribunal Federal no RE 638.115, de modo a manter a parcela de quintos incorporados no referido período, o que já foi devidamente contemplado pelo subitem 1.7.1 do vergastado acórdão, que determinou a absorção tão somente se a referida incorporação não tenha se fundamentado em decisão judicial transitada em julgado.
5.5.	Registra-se, por oportuno, que ainda que comprovado o trânsito em julgado, isto por si só não possui o condão de alterar o julgamento pela ilegalidade do ato, pois que o e. STF deixou assente que a incorporação de quintos no período de 8/4/1998 até 4/9/2001 ofende o princípio da legalidade, nos termos da tese firmada em sede de repercussão geral, Tema 395. Ademais, o provimento judicial somente impede a suspensão dos pagamentos das parcelas indevidas (Acórdão 3842/2020-TCU-Primeira Câmara) .
CONCLUSÃO
6.	Da análise de mérito, conclui-se que, relativamente à parcela 'quintos' incorporada no período de 8/4/1998 até 4/9/2001, caso a interessada comprove, perante o órgão de origem, ser beneficiária de decisão judicial transitada em julgado, poderá ser mantida a continuidade dos pagamentos imune à absorção por reajustes futuros, consoante modulação de efeitos fixada pelo Supremo Tribunal Federal no RE 638.115.
6.1.	Por conseguinte, deve-se negar provimento ao presente recurso.
PROPOSTA DE ENCAMINHAMENTO
7.	Ante o exposto, submetem-se os autos à consideração superior, propondo-se, com fundamento no art. 48 da Lei 8.443/1992:
	a) conhecer do recurso e, no mérito, negar-lhe provimento; e
	b) informar a recorrente e demais interessados do acórdão a ser proferido, destacando que o relatório e o voto que o fundamentam podem ser acessados por meio do endereço eletrônico www.tcu.gov.br/acordaos."
É o relatório.

Alex Klyemann Bezerra Porto de Farias (61.937/OAB-RJ), representando Marcia Camargo de Carvalho Porto Farias.

Procurador Marinus Eduardo De Vries Marsico.

APOSENTADORIA. INCLUSÃO, NOS PROVENTOS, DE "QUINTOS" ALUSIVOS AO EXERCÍCIO DE FUNÇÕES COMISSIONADAS APÓS A EDIÇÃO DA LEI 9.624/1998. NEGATIVA DE REGISTRO. DETERMINAÇÃO PARA ABSORÇÃO DA PARCELA POR QUAISQUER REAJUSTES FUTUROS, NOS TERMOS DA MODULAÇÃO DE EFEITOS ESTABELECIDA PELO SUPREMO TRIBUNAL FEDERAL NO RECURSO EXTRAORDINÁRIO 638.115. PEDIDO DE REEXAME. COMPROVAÇÃO DE QUE A INCORPORAÇÃO EXTEMPORÂNEA SE ENCONTRA AMPARADA POR DECISÃO JUDICIAL TRANSITADA EM JULGADO. EXISTÊNCIA DE OUTRA IRREGULARIDADE NOS PROVENTOS (PAGAMENTO DE "OPÇÃO" DE FUNÇÃO COMISSIONADA). PROVIMENTO PARCIAL.

APOSENTADORIA (APOS)

Secretaria de Recursos (Serur); Secretaria de Fiscalização de Integridade de Atos e Pagamentos de Pessoal e de Benefícios Sociais (Sefip).

Por meio do Acórdão 11297/2021-TCU-Primeira Câmara, esta Corte negou registro ao ato de aposentadoria da sra. Marcia Camargo de Carvalho Porto Farias, ex-servidora do Tribunal Regional Federal da 2ª Região (TRF-2) . A recusa se deveu, mais particularmente, à inclusão, nos proventos, de "quintos" oriundos do exercício de função comissionada após a edição da Lei 9.624/1998, publicada em 8/4/1998, prática reputada ilícita pelo Supremo Tribunal Federal (STF) . Em função disso, e tendo em conta a modulação sobre a matéria estabelecida pela Corte Constitucional no RE 638.115, foram determinados à origem o destaque e a transformação da vantagem indevidamente concedida em "parcela compensatória", a ser absorvida por quaisquer reajustes futuros, "caso a incorporação não tenha se fundamentado em decisão judicial transitada em julgado".
2.	Irresignada, a inativa interpõe pedido de reexame, alegando, essencialmente, que:
"teve o seu direito a incorporação dos quintos reconhecido por decisão judicial transitada em julgado proferida nos autos do Processo 0018303-54.2004.4.02.5101, que tramitou perante a 24ª Vara Federal da Seção Judiciária do Rio de Janeiro, consoante fazem prova as cópias anexas da inicial, sentença, apelação, decisão, acórdão, trânsito em julgado, e do relatório de conferência - Precatório".
3.	Instruindo o feito, a Secretaria de Recursos (Serur) posiciona-se pelo conhecimento e negativa de provimento do pedido de reexame. Para a unidade técnica, 
"caso a interessada comprove, perante o órgão de origem, ser beneficiária de decisão judicial transitada em julgado, poderá ser mantida a continuidade dos pagamentos imune à absorção por reajustes futuros, consoante modulação de efeitos fixada pelo Supremo Tribunal Federal no RE 638.115".
4.	O Ministério Público, em cota singela, põe-se de acordo. 
5.	Ratifico o juízo inicial de admissibilidade do pedido de reexame.
6.	No mérito, divirjo do posicionamento esposado nos pareceres técnicos.
7.	Segundo informam os autos, a sra. Marcia Camargo de Carvalho Porto Farias teve incluído, em seu benefício previdenciário, 1/5 de CJ-2 vinculado ao exercício do cargo em comissão após a definitiva extinção do instituto de incorporação, ocorrida em 8/4/1998, com a publicação da Lei 9.624/1998. 
8.	A propósito, o entendimento fixado em regime de repercussão geral pelo STF é no sentido de que "ofende o princípio da legalidade a decisão que concede a incorporação de quintos pelo exercício de função comissionada no período de 8/4/1998 até 4/9/2001, ante a carência de fundamento legal" (Tema 395, RE 638.115) .
9.	Tal posicionamento, todavia, sofreu, em embargos de declaração apreciados em 18/12/2019, modulação de efeitos, como segue:
"O Tribunal, por maioria, acolheu parcialmente os embargos de declaração, com efeitos infringentes, para reconhecer indevida a cessação imediata do pagamento dos quintos quando fundado em decisão judicial transitada em julgado [...]. No ponto relativo ao recebimento dos quintos em virtude de decisões administrativas, o Tribunal, em razão de voto médio, rejeitou os embargos e, reconhecendo a ilegitimidade do pagamento dos quintos, modulou os efeitos da decisão de modo que aqueles que continuam recebendo até a presente data em razão de decisão administrativa tenham o pagamento mantido até sua absorção integral por quaisquer reajustes futuros concedidos aos servidores. [...] Por fim, o Tribunal, por maioria, também modulou os efeitos da decisão de mérito do recurso, de modo a garantir que aqueles que continuam recebendo os quintos até a presente data por força de decisão judicial sem trânsito em julgado tenham o pagamento mantido até sua absorção integral por quaisquer reajustes futuros concedidos aos servidores [...]" (grifei) .
10.	Como se vê, restou preservada pela Suprema Corte a situação daqueles que tiveram a incorporação irregular assentada em decisão judicial transitada em julgado.
11.	Pois bem, no caso em exame, à míngua de informações a respeito, foi determinado à origem, pelo acórdão atacado, que "promova o destaque das parcelas excedentes de 'quintos' [...], transformando-as em parcela compensatória a ser absorvida por quaisquer reajustes futuros, [...], caso a referida incorporação não tenha se fundamentado em decisão judicial transitada em julgado".
12.	Sem embargo, como ora demonstra a recorrente (peça 14, p. 11-35) , a incorporação extemporânea encontra amparo em decisão judicial transitada em julgado, proferida pela Justiça Federal da 2ª Região na Ação Ordinária 2004.51.01.018303-9, de autoria da própria inativa em conjunto com outros quatro servidores (peça 14, p. 11) .
13.	No ponto, pois, há que se dar provimento ao pedido de reexame, para tornar sem efeito a determinação.
14.	Mantém-se, todavia, a negativa de registro da concessão e, em consequência, a necessidade de edição, pelo TRF-2, de novo título de inatividade (cf. art. 262, § 2º, do Regimento Interno) , até porque, para além do "quinto" reputado ilícito pelo STF (a despeito do direito a sua conservação nos proventos) , há ainda outra irregularidade no ato, apontada nos pareceres técnicos, qual seja, o pagamento de "opção" de FC-4 à inativa.
	Diante do exposto, voto no sentido de que este Colegiado adote a deliberação que ora submeto à sua apreciação.
TCU, Sala das Sessões Ministro Luciano Brandão Alves de Souza, em 24 de maio de 2022.
BENJAMIN ZYMLER 
Relator